臺灣士林地方法院民事裁定
111年度家提字第2號
聲  請  人  郭昱禮


上列聲請人因強制住院事件，聲請提審，本院裁定如下：
    主  文
聲請駁回。
    理  由
一、聲請意旨略以：伊自民國110年8月至111年2月間，神智清楚
    聽聞有人以揚聲器與伊溝通，亦於111年5、6月間前遭他人
    控制手機與社群媒體藉以傳遞資訊，伊為向操作者證明人類
    應超越因果體，不受有形物干擾而重獲自由，始做出自傷傾
    向行為，經家人送醫並出院後，則以藥物控制。然伊認為家
    人未能同理，父親僅顧自己緊張而未考慮伊之心情，事情愈
    發不可收拾，家人也無法溝通，造成伊情緒激動及出於賭氣
    ，始在與父母拉扯過程中把腳跨了出去，但有被拉了回來。
    伊僅因生氣即受強制就醫之處分，且病房空間有限，入睡及
    行動均受極大限制，伊也很想回家，受到極大之精神壓力，
    伊可透過諮商及門診方式防治自殺，不需要繼續待在急診或
    住院，往後亦會顧慮父母期望，可見強制就醫不符正當性原
    則及比例原則，為此聲請提審，請求裁定釋放。
二、按「人民被法院以外之任何機關逮捕、拘禁時，其本人或他
    人得向逮捕、拘禁地之地方法院聲請提審」、「法院審查後
    ，認為不應逮捕、拘禁者，應即裁定釋放；認為應予逮捕、
    拘禁者，以裁定駁回之，並將被逮捕、拘禁人解返原解交之
    機關」，提審法第1條第1項前段、第9條第1項分別定有明文
    。又「法院審查逮捕、拘禁之合法性，應就逮捕、拘禁之法
    律依據、原因及程序為之」，亦為同法第8條第1項明定。依
    該條項之立法理由，可知法院於提審事件中，僅應審查有無
    逮捕、拘禁之法律依據，及逮捕、拘禁之程序是否合法，而
    非認定受逮捕或拘禁之人，有無被逮捕、拘禁之本案實體原
    因，及有無被逮捕、拘禁之必要性，且所採行之證據法則，
    僅以自由證明為足。次按「本法所稱之嚴重病人，指病人呈
    現出與現實脫節之怪異思想及奇特行為，致不能處理自己事
    務，經專科醫師診斷認定者」、「嚴重病人傷害他人或自己
    或有傷害之虞，經專科醫師診斷有全日住院治療之必要者，
    其保護人應協助嚴重病人，前往精神醫療機構辦理住院」、
    「前項嚴重病人拒絕接受全日住院治療者，直轄市、縣（市
    ）主管機關得指定精神醫療機構予以緊急安置，並交由二位
    以上直轄市、縣（市）主管機關指定之專科醫師進行強制鑑
    定。但於離島地區，強制鑑定得僅由一位專科醫師實施」、
    「前項強制鑑定結果，仍有全日住院治療必要，經詢問嚴重
    病人意見，仍拒絕接受或無法表達時，應即填具強制住院基
    本資料表及通報表，並檢附嚴重病人及其保護人之意見及相
    關診斷證明文件，向審查會申請許可強制住院；強制住院可
    否之決定，應送達嚴重病人及其保護人」，精神衛生法第3
    條第4款及第41條第1、2、3項亦分別明定。
三、經查：
  ㈠聲請人於109年間開始出現關係妄想、怪異思考及社交退縮等
    症狀，於111年1月間復有幻聽、言語混亂、思考鬆散及自殺
    企圖，於同年2月間自願住院治療，出院後雖在家人陪同下
    配合服藥及回診，但仍持續有幻聽、關係妄想及自殺意念，
    且缺乏病識感，嗣於同年6月6日與父母討論病情與用藥問題
    時，突然衝至家中頂樓稱要跳樓自殺，經父母拉住及送往三
    軍總醫院北投分院（下稱三總北投分院）就診，翌日接受該
    院指定之精神專科醫師朱軒德、曾裕庭進行鑑定，認聲請人
    呈現脫離現實之怪異思想及奇特行為，因社會、思考、認知
    與判斷功能缺損，無法使用或權衡就診醫療決定之重要資訊
    ，致不能處理自己事務，診斷為嚴重病人，復以聲請人有傷
    害自己之自殺行為，具有全日住院治療之必要，但聲請人拒
    絕接受住院治療，乃由該院予以緊急安置等情，有精神疾病
    嚴重病人診斷證明書、基本資料暨通報表、強制住院保護人
    之意見書、三總北投分院急診病歷、急診護理紀錄單、臺北
    市政府消防局救護紀錄表等為佐（見本院卷第15-16、17、2
    2-23、18-20、21、24頁），並據醫師朱軒德陳稱：伊一直
    都是聲請人的主治醫師，聲請人當天要威脅父母，所以作勢
    跳樓，伊在父母的求援電話中有聽見該過程，聲請人還需要
    訓練服藥的服從性及建立病識感等語（見本院卷第37頁），
    堪為認定，可見聲請人所受之緊急安置處分，核與精神衛生
    法第41條之規定相合，自無不法。從而，聲請人既係依精神
    衛生法之上揭規定而受緊急安置之處分，足認其受逮捕、拘
    禁係具有法律上之依據及原因，程序上也無違誤之處，則聲
    請人聲請提審，求予釋放，即為無理由，應予駁回。
　㈡聲請人另稱：伊僅因生氣即受強制就醫之處分，且病房空間
    有限，造成入睡及行動受到限制，伊也很想回家，承受極大
    之精神壓力，伊可透過諮商及門診方式防治自殺，不需要繼
    續待在急診或住院，往後亦會顧慮父母期望等語，不僅未見
    舉證以實其說，足否憑信，已非無疑，且縱認為真實，既不
    涉及聲請人受緊急安置處分有無法律依據、原因，及是否遵
    循法定程序等問題，聲請人自難執此作為聲請提審請求釋放
    之理由。
  ㈢本件係以視訊設備進行訊問，故於駁回聲請時，毋庸另行諭
    知將聲請人解返原解交機關，併予敘明。
四、據上論結，本件聲請為無理由，爰依提審法第9條第1項前段
    ，裁定如主文。
中　　華　　民　　國　　111 　年　　6 　　月　　8 　　日
                  家事庭    法  官  郭躍民
以上正本係照原本作成。
如不服本裁定，應於送達後10日內向本院提出抗告狀。
中　　華　　民　　國　　111 　年　　6 　　月　　8 　　日
                            書記官  李姿嫻